臺灣彰化地方法院民事判決
109年度訴字第1466號
原      告  黃藍瑮  
            黃培菘  
            陳青女  


共      同
訴訟代理人  林柏劭律師
被      告  陳泳霖  
上列當事人間請求遷讓房屋等事件，本院於民國111年2月18日言
詞辯論終結，判決如下：
    主  文
被告應自門牌號碼彰化縣○○鎮○○路○段000號2樓如附圖所示面積1
73平方公尺之建物全部遷讓，並返還予原告及其他共有人。
被告自民國109年12月19日起至遷讓第一項房屋之日止，按月應
給付原告陳青女新台幣375元，原告黃藍瑮新台幣188元、原告黃
培菘新台幣188元。
原告其餘之訴駁回。
訴訟費用由原告陳青女負擔百分之四十五，原告黃藍瑮負擔百分
之二十二、原告黃培菘負擔百分之二十二，其餘由被告負擔。
本判決第一項，以及第二項已到期部分，得假執行；但被告如以
新台幣122,000元為原告預供擔保後，得免為假執行。
原告其餘假執行之聲請駁回。 
    事實及理由
一、原告聲明求為判決:①被告應將彰化縣○○鎮○○路○段000號2樓
    面積173平方公尺之建物全部遷讓返還予原告及其他共有人
    。②被告應分別給付原告黃藍瑮、黃培菘各277,500元，及均
    自起訴狀繕本送達翌日起至清償日止，按年息百分之五計算
    之利息。③被告應給付原告陳青女555,000元，及自起訴狀繕
    本送達翌日起至清償日止，按年息百分之五計算之利息。④
    被告應自起訴狀繕本送達翌日起至遷讓第1項房屋之日，按
    月給付原告黃藍瑮188元、黃培菘188元、陳青女375元。⑤併
    願供擔保請准宣告假執行。主張略以：
  ㈠門牌號碼彰化縣○○鎮○○路0段000號2樓之未保存登記建物（下
    稱系爭房屋）為原告陳青女之母陳高婷興建原始取得，陳高
    婷死亡後，權利歸屬情形如附表所示。樓下1樓由共有人出
    租予康是美店面，系爭房屋則由被告長期占有。被告於108
    年3月12日簽立切結書，承諾於108年5月31日前搬離系爭建
    物，否則願加倍返還前開金額，切結書之契約當事人為被告
    及陳宗德、陳錦治、陳青女，履約保證人蔡陳玉翠因為不願
    意負責，所以沒有簽名。切結書簽完後，同年月13日原告陳
    青女及原告黃藍瑮、黃培菘之母親陳錦治，與被告就建物補
    償事件成立調解，由陳青女、陳錦治分別給付被告277,500
    元，調解只針對增建費用部分調解。然被告迄今尚未搬離，
    亦未交還通往2樓之鑰匙，原告依據民法第767第2項準用或
    類推適用第1項前段、第962條、第184條第1項前段、第179
    條等規定，請求被告自系爭房屋遷讓。
　㈡被告未依約於108年5月31日前搬離系爭建物，原告自得依切
    結書中加倍返還各共有人所付之總金額之約定，請求被告給
    付陳青女、陳錦治各555,000元，然陳錦治過世後，此項權
    利由原告黃藍瑮、黃培菘繼承並已分割各取得1/2，故原告
　　原告黃藍瑮、黃培菘各請求被告給付277,500元。
  ㈢被告無權占有系爭房屋，原告應可請求相當於租金之不當得
    利。系爭房屋之課稅現值為122,000元，原告依土地法第97
    條規定，以課稅現值10%計算年租金，換算每月租金為1,017
    元，依原告3人之持分比例計算，原告得請求之金額分別為
    黃藍瑮188元、黃培菘188元、陳青女375元，應屬合理等語
    。
二、被告聲明求為判決原告之訴駁回。答辯略以：系爭房屋應該
    是母親陳高婷興建，對於系爭房屋權利歸屬情形如附表所示
　　沒有意見。雖然雙方有簽調解書，但陳錦治沒有拿錢出來就
    不算數。另伊雖有於切結書上簽名，但當時陳錦治沒有去，
    所以沒有簽，是寫給調解委員會。且因為陳錦治沒有拿錢出
    來，所以蔡陳玉翠沒有簽名，陳錦治違約在先，所以切結書
    沒有生效。又調解書與簽切結書是同時在調解委員會寫的，
    伊不知切結書的文字是誰打的等語。
三、兩造不爭執事項:
  ㈠系爭房屋（門牌號碼彰化縣○○鎮○○路○段000號之2樓）
    ，權利歸屬情形如附表所示。
  ㈡系爭房屋面積為173平方公尺（如附圖所示）；課稅現值為12
    2,000元（卷25頁）。系爭房屋坐落之土地109、110年之申
    報地價為每平方公尺19,500元。
  ㈢被告於108年3月12日切結書上簽字（原證4）。
  ㈣陳宗德、陳青女、陳錦治三人與被告於108年3月13日在彰化
    縣和美鎮調解委會成立調解，依調解書記載:陳青女應支付
    陳泳霖277,500元，陳錦治應支付陳泳霖277,500元，陳宗德
    應支付陳泳霖185,500元，陳青女、陳錦治當場以現金交陳
    泳霖點收無訛。陳宗德開具2張支票合計185,000元交對造人
    （即被告）收迄無訛。　　
  ㈤被告現仍占有使用系爭房屋。
  ㈥系爭房屋已屬老舊，其所在地理位置，位於彰化美路五段上
    ，建物一樓為康是美店面，附近商家林立，人車往來頻繁，
    商業尚稱繁榮。
四、兩造爭執事項:　
  ㈠原告請求被告自系爭房屋遷讓並返還原告及其他共有人，有
    無理由?
  ㈡陳錦治有無支付被告277,500元?
  ㈢被告於108年3月12日書立之切結書，有無成立生效?原告能
    否依據被告於108年3月12日書立之切結書所載:「各共有人
    先給付陳泳霖，但陳泳霖須在5月31日前搬離彰美路五段355
    號，若陳泳霖未依約履行，陳泳霖與履約保證人蔡陳玉翠應
    負責加倍返還各共有人所付之總金額以及相關的法律責任」
    ，請求被告給付陳青女555,000元，黃藍瑮、黃培菘各277,5
    00元?
  ㈣原告請求被告自起訴狀繕本送達翌日起至遷讓系爭房屋之日
    止，按月給付陳青女375元，黃藍瑮、黃培菘各188元，有無
    理由?
五、得心證之理由
  ㈠按建物尚未辦理所有權第一次登記，繼承人如已協議分割遺
    產，各繼承人就其分得之部分，縱未辦理繼承登記，亦有事
    實上處分權（最高法院91年度台上字第583號民事判決可參
    ）。又按民法第184條第1項前段所稱之權利，係指既存法律
    體系所明認之權利。所謂既存法律體系，應兼指法典（包括
    委任立法之規章）、習慣法、習慣、法理及判例。受讓未辦
    理所有權第一次登記之建物，受讓人雖因該建物不能為所有
    權移轉登記，而僅能取得事實上處分權，但該事實上處分權
    ，具占有、使用、收益、事實上處分及交易等支配權能，長
    久以來為司法實務所肯認，亦為社會交易之通念，自屬民法
    第184條第1項前段所稱之權利（最高法院106年度台上字第1
    87號民事判決可參）。又按民法第831條準用第821條但書規
    定，共有人得為共有人全體之利益請求債務人履行債務。
  ㈡查系爭房屋係未辦理保存登記建物，由陳高婷興建取得所有
    權全部，陳高婷過世後，權利歸屬情形如附表所示，已為兩
    造所不爭執，且有房屋稅籍登記資料（卷187-197頁）在卷
    可憑，並經本院會同彰化縣和美地政事務所至現場測量，系
    爭房屋面積為173平方公尺一節，有附圖所示之土地複丈成
    果圖可稽，應可認定。被告就系爭房屋既已因拍賣讓與而喪
    失事實上處分權，則被告無權占有系爭建物，自屬侵權行為
    ，則原告依據揭規定，請求被告返還其對系爭房屋之占有，
    自系爭房屋遷讓並返還原告及其他共有人，合於前揭規定，
    應予准許。又陳宗德、陳青女、陳錦治三人與被告於108年3
    月13日在彰化縣和美鎮調解委會成立調解，依調解書記載，
    陳錦治應支付陳泳霖277,500元，陳錦治當場以現金交陳泳
    霖點收無訛，有調解書在卷可證，故被告答辯稱陳錦治並未
    支付被告277,500元而無須遷出等語，即與事實不符，未能
    採信。
　㈢另按契約之成立，依民法第153條規定，應以當事人互相表示
    意思一致始為成立。又按當事人主張有利於己之事實者，就
    其事實有舉證之責任。民事訴訟法第277條前段定有明文。
    經查，被告於108年3月12日書立之切結書，僅有被告之簽名
    而無履約保證人蔡陳玉翠之簽名，更無原告或陳錦治之簽名
    ，則此一切結書是否已成立生效，即屬有疑；再者，陳宗德
    、陳青女、陳錦治三人與被告於108年3月13日在彰化縣和美
    鎮調解委會成立調解，內容均未提及如被告未依約履行時應
    負責加倍返還各共有人所付之總金額，倘若被告未依約履行
    時應負加倍返還款項之責，何以未列入調解內容?實非無疑
    ，因此，原告僅憑被告一方於切結書上簽名，尚不足以證明
    雙方對於切結書內容已有意思表示合致，此外，原告未能舉
    證證明原告或陳錦治與被告之間就切結書內容已互相表示意
    思，不得認切結書已成立生效。故原告依據切結書，請求被
    告給付原告陳青女555,000元，原告黃藍瑮、黃培菘各277,5
    00元，即非有理由，未能准許。
　㈣又按無法律上之原因而受利益，致他人受損害者，應返還其
    利益，雖有法律上之原因，而其後已不存在者，亦同，民法
    第179條定有明文。無權占有他人房屋土地，可能獲得相當
    於租金之利益，為社會通常之觀念。經查：
　⒈被告占用系爭建物已無法律上原因，而屬無權占有。原告既
    為系爭建物事實上處分權人之一，系爭建物之占有利益，歸
    屬於原告及其他共有人，被告欠缺法律上原因占用系爭建物
    而屬無權占有，是其受該占有之利益，致原告受損害，則原
    告依民法第179條前段規定，請求被告返還其對系爭建物之
    占有利益，即屬有據，應予准許。
　⒉城市地方房屋之租金，依土地法第97條第1項規定，以不超過
    土地及其建築物申報總價額年息百分之十為限。所謂土地及
    建築物之總價額，依土地法施行法第25條規定，土地價額，
    依法定地價，建築物價額，依該管縣市地政機關估定之價額
    。而法定地價，依土地法第148條規定，係土地所有人依該
    法規定所申報之地價。目前縣市地政機關並未依土地法施行
    法之規定辦理房價之估定，僅得以建物之課稅現值計算或評
    定現值計算建物價額。查系爭房屋已屬老舊，其所在地理位
    置，位於彰化美路五段上，建物一樓為康是美店面，附近商
    家林立，人車往來頻繁，商業尚稱繁榮等情，有Google地圖
    在卷可參，故認原告就系爭房屋所受相當於租金之利益，以
    土地申報地價及建物現值總和年息4%計算為適當。又查，系
    爭房屋面積為173平方公尺；課稅現值為122,000元，系爭房
    屋坐落之土地109、110年之申報地價為每平方公尺19,500元
    ，均為兩造所不爭執，且有土地複丈成果圖（如附圖）、房
    屋稅籍證明書、地價查詢資料可憑，故經核算系爭房屋每月
    之損害金額為11,652元｛計算式:（土地及其建築物兩者之申
    報總額即173×19,500＋122,000）×4%÷12＝11,652。元以下四
    捨五入｝。原告陳青女之權利為59/160，按月之損害金額為4
    ,297元（11,652×59/160＝4,297。元以下四捨五入）；原告
    黃藍瑮、黃培菘之權利各為59/320，按月之損害金額為2,14
    8元（11,652×59/320＝2,148。元以下四捨五入）。原告請求
    被告自起訴狀繕本送達翌日即109年12月19日起至遷讓系爭
    房屋之日止，按月給付陳青女375元，黃藍瑮、黃培菘各188
    元，未逾上開數額，為有理由，應予准許。
  ㈤本判決命被告給付金額及價額未逾50萬元，應依職權宣告假
    執行，並依職權宣告被告如預供相當金額之擔保後，得免為
    假執行。至於原告敗訴部分，其訴既經駁回，其假執行之聲
    請即失所依附，應併予駁回。
  ㈥本件事證已臻明確，兩造其餘攻擊防禦方法，經斟酌後認對
    於本件判決結果不生影響，毋庸再逐一論列，附此敘明。
  ㈦訴訟費用負擔之依據:民事訴訟法第79條、第85條第1項後   
   段。
中　　華　　民　　國　　111 　年　　3 　　月　　16　　日
                  民事第二庭    法　官　陳弘仁
以上正本係照原本作成。
如對判決上訴，應於判決送達後20日內向本院提出上訴狀。如委
任律師提起上訴者，應一併繳納上訴審裁判費。
中　　華　　民　　國　　111 　年　　3 　　月　　16　　日
                                書記官　許雅涵
附表:
   系爭房屋（門牌號碼彰化縣○○鎮○○路○段000號2   樓），權
   利歸屬情形:
      ⑴由陳高婷興建取得所有權全部。陳高婷與陳家派夫妻二
        人均已過世，系爭房屋由子女陳泳霖、陳青女、陳錦治
        、陳宗德、陳桂珠等五人繼承各取得應有部分1/5。
      ⑵陳桂珠過世後，其應有部分1/5由繼承人余勝津、余尚宸
        、余若齊、余冠穎、余昀金各取得應有部分1/25。
      ⑶陳泳霖之應有部分1/5經法院拍賣，是由陳青女、陳錦治
        、陳宗德、余冠穎去共同拍賣取得，由陳青女、陳錦治
        、陳宗德各取得1/16，余冠穎取得1/80。
      ⑷陳青女、陳錦治向余勝津、余尚宸、余若齊、余昀金購
        買取得各應有部分1/25，向余冠穎購買取得應有部分21
        /400，合計17/80，由陳青女、陳錦治各取得17/160。
　　　⑸陳宗德應有部分21/80（1/5+1/16），移轉21/160予蔡陳
        玉翠。
　　 ⑹陳錦治過世後，應有部分59/160（1/5+1/16+17/16   0）
       ，由黃藍瑮、黃培菘繼承各取得59/320。
　　　⑺系爭房屋之權利，現為黃藍瑮、黃培菘各59/320，陳宗
        德、蔡陳玉翠各21/160，陳青女59/160（1/5+1/16+17/
        160）。